【裁判字號】    95,訴,33
【裁判日期】    950606
【裁判案由】    損害賠償
【裁判全文】
臺灣新竹地方法院民事判決                95年度訴字第33號
原      告  甲○○
訴訟代理人  廖克明律師
被      告  乙○○
上列當事人間損害賠償事件，本院於民國95年5月23日辯論終結
，判決如下：
    主  文
原告之訴及假執行之聲請均駁回。
訴訟費用由原告負擔。
    事實及理由
一、原告主張：
（一）緣被告於民國（下同）92年12月12日上午7時30分許，駕
      駛車號W3-2156號自用小客車，在新竹市○○○路由交通
      大學往光復路方向行駛，行經國家度量衡標準實驗室門口
      前，本應注意車前狀況及兩車併行距離，而當時路面無缺
      陷、無障礙物、視距良好，並無不能注意之情事，竟疏未
      注意，而擦撞同向由原告所駕駛直行之車號HOK-708號重
      型機車，原告因而人車倒地，受有左側鎖骨骨折、左側多
      根肋骨骨折併血胸之重大傷害，另原告之機車左側前方導
      流板亦有刮損。
（二）本件肇事後，雖經台灣省竹苗區車輛行車事故鑑定委員會
      （下稱竹苗鑑定委員會）鑑定結果認「甲○○（即原告）
      駕駛重機車違規行駛內側車道且未注意併行之間隔為肇事
      原因，乙○○（即被告）駕駛自小客車無肇事因素」云云
      ，而為不利於原告之認定，惟此不僅與事實不符，亦無鑑
      定之專業性可言，是此部分鑑定意見之內容並不可採，茲
      分述如下：
  １、竹苗鑑定委員會前開鑑定意見，自形式與實質二方面而言
      ，均非屬適當；蓋就形式上而言，原告自收受該鑑定意見
      書之翌日起30日內，向台灣省車輛行車事故覆議鑑定委員
      會（下稱台灣省覆議鑑定委員會）申請覆議，經該覆議鑑
      定委員會覆議結果，認為並無確切跡證可供研析，而因跡
      證不全，未便遽予覆議，即未有任何具體結論。查台灣省
      覆議鑑定委員會組織及功能上既為竹苗鑑定委員會之上級
      指導機關，尚且認為本件肇事之相關跡證不全，無法覆議
      ，則下級機關竹苗鑑定委員會所為之鑑定意見，既無從獲
      得上級之台灣省覆議鑑定委員會肯認，如同遭到廢棄，從
      而竹苗鑑定委員會之前開鑑定意見並無參考價值甚明。又
      就實質上言之，竹苗鑑定委員會之鑑定意見，僅形式記載
      車輛行駛狀況，未附分析理由、未就原告之車與被告之車
      擦損部分相互比對、未就被告車之紅色刮痕及現場刮地痕
      等跡證為說明，缺乏實質鑑定，即遽下結論，違背專業鑑
      定程序。
  ２、竹苗鑑定委員會前開鑑定意見書第伍項第三點關於路權之
      認定，記載「甲○○駕駛重機車沿大學路由交通大學往光
      復路方向行駛內側車道，在已劃分快慢車道之道路，雙向
      道路得在最外側快車道及慢車道行駛，且應注意兩車併行
      之間隔，並隨時採取必要之安全措施」。惟查，該肇事路
      段為雙向四車道，中央分向限制線，不僅未設慢車道，亦
      未劃有禁行機車之標線，此有現場照片可稽。是故，肇事
      路段之同方向行車路權之認定，以前者（即原告）或被超
      車者（即原告）優先，竹苗鑑定委員會之鑑定意見書關於
      路權之認定，亦有違誤。
  ３、竹苗鑑定委員會之鑑定意見認定原告駕駛重機車沿大學路
      由國立交通大學（下稱交大）往光復路方向行駛內側車道
      ，且未注意併行之間隔，並隨時採取必要之安全措施，導
      致本件事故云云；然查原告之機車遭擦撞後，因失去平衡
      而向左側傾覆，此由原告之車係左側前方導流板刮損之事
      實即明；且原告之機車向左側傾覆倒地後所造成之刮地痕
      ，僅距離內外車道分隔標線0.4公尺，足見原告當時確係
      行駛外側偏左車道，絕非如原鑑定意見書所指違規行駛於
      內側車道。
  ４、原告之機車係遭被告駕駛之自用小客車由左側後方擦撞，
      蓋本件事故發生時，原告並未看見被告之自用小客車；而
      原告所駕駛之機車，僅車身左側前方導流板有輕微擦損，
      且車前之置物籃並無損壞，至被告之自用小客車右側前後
      車門則有明顯紅色刮痕擦損，是被告辯稱本件事故係原告
      駕機車車自後撞擊被告之自用小客車，即非可採。實則，
      本件事故係因被告自原告左側後方超車，復未保持行車間
      距，導致擦撞原告之車左後側，原告因而失去平衡遂向左
      傾覆，並在被告之車右側前後車門留下紅色刮痕。
  ５、被告之自用小客車超速駕駛之違規事實：本件事故發生之
      時，交通狀況順暢，該路段車輛不多，前方亦無號誌，且
      本件事故並非追撞而係擦撞，故被告肇事當時顯然未注意
      車前狀況，並有超速駕駛之情形，否則原告尚不至於瞬間
      失去平衡，造成嚴重傷勢。再者，因現場並無任何汽車留
      下之煞車痕，足見被告之車於擦撞原告之車後，並未立即
      煞車，否則原告斷無可能連車帶人遭拖行數公尺之遠。
（三）次查本件經交大鑑定結果所出具之行車事故鑑定分析意見
      書與補充意見書，內容亦模稜兩可，多為假設性語氣，前
      後矛盾，亦無從作為本件認定被告是否有過失責任之判斷
      依據，茲分述如后：
  １、交大所為之前開分析意見書及補充意見書，已認因本件事
      故已移動、對於被告所駕駛之車輛右前車頭車損不明、雙
      方當事人對肇事過程各執一詞以及欠缺事故車輛比對資料
      ，僅得由機車刮地痕走向等進行研判等情，足見在行車事
      故鑑定所需之基礎資料有所欠缺之前提下，交大所為之前
      開鑑定意見，是否能真實反映本件之事實，已有疑問。此
      亦可由補充意見書中曾載明：「˙˙˙˙又小客車右側車
      身之二擦撞痕，何者為先擦撞，建議兩車比對後再研判。
      至於兩車係平行行駛、小客車由重機車後方駛來或重機車
      由小客車後方駛來而發生擦撞，則由兩車比對後結果可研
      判」，可知就本件鑑定所需之比對資料既有欠缺，攸關本
      件兩車究竟為平行行駛、小客車由重機車後方駛來或重機
      車由小客車後方駛來而發生擦撞之重要關鍵事實，交大自
      無法進行鑑定，否則其判斷即有流於臆測而有失專業之嫌
      。
  ２、再者，上開補充意見書中認為本件原告發生事故有左偏傾
      向行駛，並認為若是如此，小客車駕駛則無責任；但若有
      跡證顯示自小客車由後撞擊重機車車尾而發生事故，自小
      客車由後方超車而發生事故（若重機車無左偏傾向行使）
      ，則自小客車應有責任等語。惟查，面臨右彎之道路，一
      般之駕駛習慣無可能「左偏傾向」，應係順道路之方向而
      行駛，該補充意見書對於本件兩車究竟為平行行駛、小客
      車由重機車後方駛來或重機車由小客車後方駛來而發生擦
      撞之重要關鍵事實既無法判定，又如何逕認原告發生事故
      時有左偏傾向行駛之行為而認被告無責任？不論原告係左
      偏傾向行駛或右偏傾向行駛，在「本件兩車究竟為平行行
      駛、小客車由重機車後方駛來或重機車由小客車後方駛來
      而發生擦撞」此一關鍵事實判斷之前，實不應驟下定論認
      為被告無責任。且另觀該補充意見書中第三大點第一項中
      載明：「至於重機車左偏原因，可能有未隨右彎道行駛或
      受右側其他車輛影響或自行駕駛行為等原因˙˙˙˙」，
      並據此認被告無須負責。但卻又另於第三大點第三項中載
      明：「至於甲○○稱是否有可能係因小客車駕駛乙○○自
      後方駛來先撞到重機車左側下半部，方始機車向左傾？此
      項說法亦有可能」等語；足見交大所提出之補充意見書，
      對於本件兩車究竟為平行行駛、小客車由重機車後方駛來
      或重機車由小客車後方駛來而發生擦撞，無法明確表示意
      見，已如上述；且對於其所研判之重機車左偏原因，亦認
      為有「未隨右彎道行駛」、「右側其他車輛影響」、「自
      行駕駛行為」、「因小客車駕駛乙○○自後方駛來先撞到
      重機車左側下半部，方始機車向左傾」等各項原因，從而
      其鑑定意見中，既無法對關鍵事實為判斷，亦對其所判斷
      原告有左偏行駛之行為原因中不排除遭被告自左後方超車
      撞擊之可能，則本件既然存有多種可能（包括原告遭被告
      自左後方撞擊），則本件被告應依民法第一百九十一條之
      二規定，對於防止損害之發生，已盡相當之注意，負舉證
      責任。
  ３、另就擦撞痕跡部分，交大前開補充鑑定意見書亦認為：「
      ˙˙˙˙單就第一、二次擦撞點大小而言，尚無法研判兩
      車相對行向」、「˙˙˙˙有待查證兩車是否在小客車之
      車前葉子板有接觸」等語，則其對於至為關鍵且基本之「
      相對行向」無法判斷，亦欠缺兩車比對之資料，則不論原
      告係向左偏傾向行駛或向右偏傾向行駛，應不影響對於被
      告依法應保持安全距離、注意車前狀況，以及應就防止損
      害之發生，已盡相當之注意，舉證以實其說之責。
（四）按汽車、機車或其他非依軌道行駛之動力車輛，在使用中
      加損害他人者，駕駛人應賠償因此所生之損害；但於防止
      損害之發生，已盡相當之注意者，不在此限，民法第一百
      九十一條之二定有明文；從而被告即應就防止損害之發生
      ，已盡相當之注意乙節，負舉證責任：
  １、被害人如依民法第一百八十四條一般侵權行為之規定，向
      法院起訴請求損害賠償，須舉證證明駕駛人有故意或過失
      。惟交通事故之訴訟案件，或因被害人當場死亡，或因無
      現場目擊證人，以致被害人欲舉證證明加害人之駕駛人有
      故意過失，甚為困難，故我國參考各國立法例並斟酌我國
      國情訂立前開民法第一百九十一條之二規定。
  ２、加重駕駛人之責任：被害人請求動力車輛之駕駛人損害賠
      償時，應證明其損害係駕駛人使用該動力車輛時侵害其權
      利而發生，亦即損害之發生與駕駛人使用動力車輛之間有
      因果關係，至於駕駛人於交通事故之發生，是否有過失，
      則不待舉證，因此同條但書規定駕駛人如能證明「於防止
      損害之發生，已盡相當之注意者」，即免負賠償責任，此
      為舉證責任倒置之規定。準此以言，被告應就其防止損害
      之發生已盡相當之注意之事實，舉證以實其說。而被告辯
      稱全無違反任何交通注意義務，核無過失可言云云，並未
      舉證證明其對於防止損害之發生，已盡相當之注意，核其
      所言，顯屬卸責之詞，洵無可取。
（五）又由車損情形、經驗法則及物理力學之各項角度而論，本
      件車禍應係原告遭被告未保持安全距離而自後方撞擊倒地
      所致：
  １、依經驗法則，係指由社會生活累積的經驗歸納所得之法則
      而言；凡日常生活所得之通常經驗及基於專門知識所得之
      特別經驗均屬之。而按汽車在同一車道行駛時，除擬超越
      前車外，後車與前車之間應保持隨時可以煞停之距離；汽
      車行駛時，駕駛人應注意車前狀況及兩車併行之間隔，並
      隨時採取必要之安全措施，道路交通安全規則第九十四條
      第一項、第三項定有明文。查原告所駕駛之機車，並無明
      顯之撞擊痕跡，僅有機車跌倒後之擦痕，且車前之置物籃
      並無損壞，足以證明車禍無正面撞擊之可能，因此被告辯
      稱沒有看到原告，可能係原告從後撞擊其所駕駛之車輛云
      云，顯屬無據，而無可採。
  ２、再者，被告駕駛車輛右側前後門擦損，原告機車前導流版
      左側擦損，右側無明顯擦損；二車乃係由交大往光復路方
      向右彎道同方向行進，機車刮地痕係為內外車道線之內車
      道（起點離車道線0.4公尺）往外車道（終點離車道線1.5
      公尺）之走向。從物理力學之角度而言，二同向行駛之車
      輛，如原告係遭被告自左後方撞擊，其撞擊之力量加上機
      車原有之速度，應會促使機車往右前方滑行，此乃一般物
      理學之常識，對照警方所繪製之機車刮地痕之現場圖，更
      可得證原告主張係被告自後方撞擊而往右前方滑行刮地，
      實有所據。反觀被告辯稱：「˙˙˙˙我根本未看到機車
      出現在前方，我第一時間係發覺到車子側門有被撞之聲音
      ，後來發現原告有倒地我就下車」云云（本院95年3月28
      日言詞辯論筆錄），如從物理力學之角度而言，本件係原
      告騎乘機車撞擊被告駕駛之車輛，則原告之機車應會因撞
      擊而向右方或右後方移動（因為汽車之仍然保有原有速度
      繼續往前，而機車因撞擊後速度銳減，因此相對位置而言
      ，機車不可能向右前方滑行，而係向右或往汽車之右後方
      滑行，而汽車之相對位置應在機車之前方），不可能造成
      如本件所示之機車刮地痕，益徵被告所辯並不足採。
  ３、又被告駕駛之自用小客車右側前後車門有兩處明顯之紅色
      刮痕擦損，前座右側門之擦痕較深且重，後座右側門之擦
      痕較淺，從而由經驗法則可推知前座右側門應係第一次之
      撞擊點，若係原告撞擊被告車輛，則後座右側門之擦痕應
      為第一撞擊點，擦痕應較深且重（實際上則否）。然由事
      實觀之，本件事故應係被告自原告左側後方超車，未注意
      車前狀況及未保持行車間距，致擦撞原告之機車左後側，
      並導致原告因撞擊而失去平衡向左側翻覆，以及重機車留
      下刮地痕跡，也因此導致被告車輛之前座右側門之擦痕較
      深且重，該處應為第一撞擊點，即被告由後方超車不慎撞
      擊。而被告駕駛之車輛右側車身之前後紅色刮痕，正與原
      告駕駛之重機車烤漆相符，足見原告確係遭被告自左後側
      撞擊。
（六）按因故意或過失，不法侵害他人權利者，負損害賠償責任
      ；又不法侵害他人之身體、健康、名譽、自由、信用、隱
      私、貞操，或不法侵害其他人格法益而情節重大者，被害
      人雖非財產上損害，亦得請求賠償相當之金額，民法第一
      百八十四條第一項前段、第一百九十五條第一項分別定有
      明文。基於前述，被告對於原告因此所受損害，應負賠償
      責任，茲就原告所得請求之損害賠償額，分述如下：
  １、醫療費用部分：
      原告因前開車禍受傷，計支出醫療費用62,703元之事實，
      有醫療費用收據7張附卷可證（計算式：630＋50＋59,10
      8 ＋330＋620＋310＋1,655＝62,703），另被告因住院而
      支出看護費21,850元，均屬必要且適當之費用，被告即應
      就原告此部份支出之費用84,553元予以賠償。
  ２、交通費用部分：
      原告因前開車禍受傷，由新竹馬偕醫院轉赴台北馬偕醫院
      就醫，搭乘計程車而支出交通費用3,600元，亦為原告所
      受之損害，被告自應賠償。
  ３、精神上損害賠償部分：
      原告因被告之前開侵權行為，造成左側鎖骨骨折、左側多
      根肋骨骨折併血胸之重大傷害，考量原告為國內著名科技
      公司部門經理，因本件傷害導致工作計畫之變更，復原期
      間所受肉體之疼痛及生活上不便利等一切情狀，被告應給
      付原告慰撫金200,000元。
  ４、原告因前開車禍受傷導致未能上班所致薪資損害部分：
      本件原告因被告之前開侵權行為，造成原告於受傷期間2
      個月未能上班，受有薪資損害為213,036元（單月應入帳
      金額106,518x2＝213,036元），被告亦應加以賠償。
  ５、小結：原告因本件車禍事故所致之損害共計501,189元。
（七）綜上所述，本件車禍肇事實係被告應注意車前狀況及兩車
      併行之間隔而未注意，並應隨時採取必要之安全措施而未
      為之所致，原告為此受有嚴重損害與精神痛苦，被告應就
      防止損害之發生，已盡相當之注意，負舉證責任，以實其
      說；如被告無法舉證，應將無法舉證之不利益，歸由被告
      承擔。並聲明：（1）被告應給付原告501,189元及自起訴
      狀繕本送達翌日即93年11月18日起至清償日止按年息百分
      之5計算之利息。（2）訴訟費用由被告負擔。（3）原告
      願供擔保，請准宣告假執行。
二、被告則以：
（一）被告於92年12月12日上午7時30許，駕駛車號W3-2156號自
      用小客車，沿新竹市○○路內側車道往光復路方向行駛，
      行經國家度量衡標準實驗室門口前，突遇同向原告所駕駛
      車號HOK-708重型機車，違規行使內側車道且未注意併行
      之間隔，而與原告之車擦撞。查本件撞擊點為被告所駕車
      輛右側後車門及原告機車左側前方導流板，故當時位置應
      是被告車輛在前，原告機車在後，而原告因超速行駛，該
      機車左側前方導流板擦撞被告車輛右後車門。另依道路交
      通事故現場圖所示，原告機車刮地痕起點係在內側車道，
      是原告確實有侵犯被告之路權。又依竹苗鑑定委員會鑑定
      意見書所示，事故發生係肇因於原告所駕之重機車同向違
      規行駛內側車道且未注意併行之間隔，而與被告發生擦撞
      ，被告駕駛自小客車無肇事因素；復由交大於94年11月7
      日作出行車事故鑑定分析意見書，亦認「重機車於右彎道
      與自小客車發生擦撞而左倒後產生刮地痕，係為重機車發
      生事故時有左偏傾向行駛，而與自小客車產生擦撞之可能
      性較大」、「重機車左偏原因，可能有未隨右彎道行駛，
      或受右側其他車輛影響或其他不明原因等」，亦足茲證明
      係原告駕駛行為過失始導致本事故之發生，被告並無過失
      。
 (二) 因原告就上開鑑定意見仍有爭執，再經交大提供鑑定分析
      補充意見書，亦謂「重機車（即原告駕駛之機車）左偏原
      因，可能有未隨右彎道行駛或受右側其他車輛影響或自行
      駕駛行為等原因，若是如此，小客車駕駛乙○○則無責任
      」，換言之，不論原告左傾原因為何，其駕車左傾實係肇
      事主因；復佐「事故地點行車方向之路段為右彎等，由於
      路段為右彎道且重機車事故後左倒，研判重機車發生事故
      時有左偏傾向行駛」，另前開補充意見書更謂「研判重機
      車發生事故時有向左偏傾向行駛之可能性較大」等語，均
      再次肯定原告行車左傾之事實。
（三）原告雖主張事故發生「應係被告駕駛汽車由後方往前撞到
      原告機車，如係原告駕機車從後方撞到被告汽車的話，擦
      撞痕跡應不會如現場留存之狀況」云云；又交大前開補充
      意見書雖謂被告所駕小客車「自後方駛來先撞到重機車左
      側下半部，方始機車往左傾？此項說法亦有可能，惟其跡
      證有待查明」等語；惟原告此部分之主張，均係臆測之詞
      而無跡證足以顯示，原告亦始終未提出佐證支持其此部分
      主張。查當事人於主張有利於己之事實時，本應就其事實
      負舉證之責任，原告純以片面主觀情緒論斷事故經過，有
      違訴訟經濟，實有未當。
（四）就原告所主張之各項損害，亦非合理必要：
  １、按我國民法侵權行為之規定，係以行為人因故意或過失，
      不法侵害他人權利者，始負損害賠償責任；查本件事故被
      告既無過失，原告之主張自無所附麗，應不得為本件之請
      求。
  ２、又縱令原告可就本件請求被告賠償，原告所列各項損害亦
      非合理必要。蓋依我國民法規定，侵權行為被害人所得主
      張之賠償範圍，以侵害生命權、身體健康之財產賠償，以
      及侵害生命權、人格權及重大身分法益之非財產賠償為限
      。茲就原告主張部分。分述如次：
    (1)醫療費用部分：應係限於原告因本件車禍受傷而支出必
       要之費用，且僅得就實際支出為主張。
    (2)交通費用部分：應不得主張，蓋原告主張此係因其受傷
       ，由新竹馬偕醫院趕赴台北馬偕醫院就醫所搭乘計程車
       之交通費用。惟除非原告能證明其所受之傷害只有台北
       馬偕醫院能予以救治，而新竹馬偕醫院或任何其他醫院
       均束手無策的情況下，被告始須就此部分之支出負責。
    (3)精神上損害賠償部分：應不得主張，蓋依民法第一百九
       十五條之規定，身體法益被侵害者，加害人雖亦負賠償
       責任，但以相當之金額為限。原告就其身體權受損害，
       究有如何之心理痛苦情事，應予究明，原告遽以主張賠
       償200,000 元，並不合理。
    (4)原告因傷未能上班所致之薪資損害部分：此部分應亦不
       得主張，蓋喪失或減少勞動能力部分，應以實際所受損
       害為賠償範圍，依原告所提該月薪資條所示，原告實際
       領得之薪資金額仍有106,518元，不能主張有所損失。
    (5)中醫診療部分，原告未證明此部分之診療於本事故所受
       傷害為必要，被告無須就此部分之支出負責。
（五）綜上所述，如被告有百分之百之過失，亦僅須就原告支出
      之醫療費用62,703元，及因原告住院而支出之看護費21,8
      50元，共計84,553元之範圍負擔，惟即便本件被告有過失
      ，肇事主因亦為原告，被告僅須比例分擔。
三、本件採集中審理，兩造經協議並簡化爭點如後：
（一）被告就本件肇事有無過失。
（二）如被告有過失，兩造過失比例為何。
（三）就原告所主張之各項損害是否合理及必要。
四、本院之判斷：
    本件兩造既經協商並簡化爭點如上述，本應就各項爭點逐一
    論述，惟因第一項爭點乃關乎原告得否為本件之請求，即如
    被告就本件肇事無過失，因不構成侵權行為，則就第二、三
    項爭點即無庸論述，合先敘明。
（一）原告主張被告於92年12月12日上午7時30分許，駕駛車號
      Ｗ3-2156號自用小客車，在新竹市○○○路由交通大學往
      光復路方向行駛，行經國家度量衡標準實驗室門口前，與
      原告所駕駛之車號HOK-708號重型機車發生擦撞，原告因
      而人車倒地，受有左側鎖骨骨折、左側多根肋骨骨折併血
      胸傷害之事實，業據提出馬偕醫院乙種診斷證明書1份、
      馬偕醫院醫療單據9張為證，並有新竹市警察局94年4月21
      日竹市警二分六字第0940007338號函檢附之道路交通事故
      現場圖、道路交通事故調查報告表（一）（二）、談話紀
      錄表、現場照片等在卷可考，復為被告所不爭執，自堪信
      原告此部分之主張為真實。惟原告主張本件肇事係被告駕
      駛前開自用小客車自其後方駛來，擦撞其駕駛機車左後側
      ，原告因而失去平衡遂向左傾覆而人車倒地云云，則為被
      告所否認，並辯稱其係駕車沿新竹市○○路內側車道往光
      復路方向行經上開肇事地點，原告所駕駛車號HOK-708重
      型機車，竟自後方駛來，且違規行駛內側車道，又未注意
      併行之間隔，始擦撞至其所駕駛之自用小客車等情，從而
      原告即應就其此部分主張之事實負舉證責任。
（二）原告雖主張依據民法第一百九十一條之二規定，被害人即
      原告並無庸就駕駛人即被告於交通事故之發生，是否有過
      失負舉證責任，而本件既然原告之受傷係因與原告發生擦
      撞所致，被告如認不應負責，自應就於防止損害之發生已
      盡相當之注意乙節，負舉證責任云云。按汽車、機車或其
      他非依軌道行駛之動力車輛，在使用中加損害於他人者，
      駕駛人應賠償因此所生之損害；但於防止損害之發生，已
      盡相當之注意者，不在此限，民法第一百九十一條之二定
      有明文；而上開規定，固係加重汽機車駕駛人駕駛動力車
      輛之舉證責任，惟其本質仍為侵權行為，亦即如汽機車駕
      駛人爭執車禍肇事發生之經過時，應先由被害人舉證證明
      此項事實（即主張侵權行為之原因事實），待此部分事實
      確認後，始就駕駛人有無故意或過失為舉證責任之分配，
      而在一般侵權行為言之，此部分故意或過失舉證責任，仍
      由被害人負責，然就駕駛動力車輛肇事部分，參諸民法第
      一百九十一條之二規定，即應由車輛駕駛人負舉證責任，
      亦即車輛駕駛人必須證明業就防止損害之發生盡相當之注
      意乙節，負舉證責任始得免責。查本件原告所主張被告係
      駕車自後方擦撞其駕駛之機車云云，既為被告所否認，參
      諸前述，自仍應由原告先行舉證證明此部分主張之事實，
      是原告此部分主張係將侵權行為之原因事實及侵權行為之
      歸責事由混淆，尚不足採。
（三）查原告於肇事發生後，因送醫治療，無從即時製作談話紀
      錄，嗣警方於93年1月19日電話詢問原告，原告表示當日
      情形已無印象等情，有新竹市警察局前開公函所附之談話
      紀錄表在卷可考；另原告於本院言詞辯論程序亦仍表示就
      肇事之經過其完全不知道係怎麼一回事等語（見本院95年
      3 月28日言詞辯論筆錄）；則原告於肇事發生後隔約1個
      月之期間，就肇事發生經過均已無印象，甚至提起本件訴
      訟亦仍為相同之陳述，並表示其係就肇事發生後被告前開
      自用小客車被撞擊位置所為之判斷等情，則其就主張被告
      係駕車自後方擦撞其機車乙節，顯係其自行依據被告車輛
      受損部位照片所為之判斷，而非關於事實之陳述，則是否
      屬實，已非無疑。況原告其後所為車禍發生之判斷，有謂
      被告自用小客車之前座右側門擦痕係第一次之撞擊點，後
      座右側門之擦痕則為第二撞擊點云云；亦有謂被告駕駛自
      小客車與原告機車之第一擦撞痕係在右側前方葉子板下方
      ，第二擦撞痕則係右側前後門間之位置云云，前後陳述亦
      有不符；反觀被告自肇事發生接受警方詢問之初至本件審
      理過程，均係陳述其於前開時地駕車行駛內側車道時，突
      然遭違規行使內側車道且未注意併行之間隔之原告所駕重
      型機車擦撞等情，則本件肇事之經過自難認係如原告前開
      所主張之事實。
（四）原告雖主張由車損情形、經驗法則、物理力學等各項角度
      而論，本件車禍應係原告遭被告未保持安全距離而自後方
      撞擊倒地所致云云；惟查被告自用小客車之右側車門後端
      、後門前端均留有輕微擦損之塊狀痕跡，擦撞部位並留有
      紅色漆痕，且後門之擦撞痕跡較高，前門之擦撞痕跡較低
      ，而被告之重型機車係屬紅色車身，惟其後段車身下方有
      以灰色膠條以突出方式固定紅色車身面板下緣等情，有肇
      事後被告自用小客車及原告機車照片在卷可按；亦即茍原
      告駕駛機車正常行駛，因肇事地點係向右彎之道路，衡情
      原告之車身會略為向右方傾斜，至少亦係將車身維持平穩
      狀態，則被告如係由後方駛來與原告機車發生擦撞，因擦
      撞輕微，衡情擦撞之部位應係原告機車前開灰色膠條部分
      （蓋此部分係車身最突出部位），則被告自用小客車車身
      何以仍會留有紅色漆痕？又原告機車如係遭被告自用小客
      車擦撞始左傾，則第一擦撞痕應較高，第二擦撞痕因左傾
      後會較低，何以被告自用小客車右側車身之後門擦痕位置
      較高，前門之擦痕位置較低？均足見由車損情形，不僅不
      能證明原告主張之事實，反而可應證被告所辯原告機車係
      自其小客車後方駛來且發生擦撞前機車業已左傾之事實（
      蓋擦撞前原告機車左傾始會在被告自用小客車右側車身留
      下紅色漆痕）。原告雖主張因被告自用小客車之前座右側
      門擦痕較深且重，應係第一撞擊點云云；惟查原告並未說
      明何以擦撞痕較深即為首先擦撞之部位，已難謂可採；且
      觀諸被告右側前後門之擦撞痕均尚屬輕微，且均屬塊狀，
      相距甚近，亦難以此即謂何者為先擦撞之痕跡；況依前述
      ，被告右側車身後門之擦痕位置較高，前門之擦痕位置較
      低，而原告機車在與被告發生擦撞前即有左傾現象，惟因
      先擦撞時之左傾角度不大，因而在後側車門所留痕跡較不
      明顯，嗣繼續左傾結果，則被告右側前門之擦痕即較為明
      顯，位置亦較低，亦足見本件應係原告駕車自被告後方駛
      來自明。原告雖又主張第一擦撞痕跡應為被告駕駛自小客
      車右側前方葉子板下方云云；查被告自用小客車右側前方
      葉子板下緣固有擦損之痕跡，惟該部分擦損是否為兩造車
      輛擦撞所致，尚難確定；茍係因擦撞所致，其撞擊點係在
      葉子板下方，茍被告自用小客車係自原告機車後方駛來發
      生擦撞，而原告機車又係正常行駛（即無左傾情形），第
      一撞擊點應不可能在如此下方，且如原告機車係遭擦撞始
      左傾，其擦撞之痕跡，豈會越來越高，且撞痕越來越不明
      顯，益證原告此部分主張不足採。原告雖另主張其機車刮
      地痕係為內外車道線之內車道往外車道之走向，則從物理
      力學之角度而言，二同向行駛之車輛，唯有原告機車遭被
      告小客車自左後方撞擊，其撞擊之力量加上機車原有之速
      度，始會促使機車往右前方滑行云云；查本件基於前述，
      由兩車之擦撞痕跡觀察，因擦撞痕跡屬於塊狀，且被告自
      用小客車右側車身並無凹損，而原告機車左後車身亦無明
      顯撞凹損痕跡（車身擦損係屬倒地而形成），是應屬輕微
      擦撞，則原告之機車尚不致會因與被告自用小客車輕微擦
      撞而增加向前方滑行之力道（甚至因摩擦可能減速）；又
      因原告機車本有速度，則在原告駕機車自被告後方駛來發
      生擦撞後繼續向前方滑行，亦屬符合物理力學，自無從以
      此即證明係被告駕車自原告後方駛來發生擦撞之事實。又
      基於前述，原告駕駛之機車於發生擦撞前即已有左傾情形
      ，則在與被告自用小客車發生擦撞後，因反作用力而使其
      機車倒地後之走向往右前方，亦屬符合常情，尚無從以此
      而謂本件肇事係被告駕車自原告機車後方駛來所致，從而
      原告此部分主張亦不足採。
（五）又參諸本件肇事之道路交通事故現場圖所示，肇事地點係
      雙向四線車道，被告之自用小客車行駛於內側車道，現場
      並未留有煞車痕，而內側車道之寬度為3.2公尺，外側車
      道寬度為4.2公尺，原告機車刮地痕之起點係在內車道，
      距離內外車道線0.4公尺，並由內側車道往外側車道方向
      ，全長14.4公尺等情；則由刮地痕之起點，亦可知原告駕
      駛之機車在事故發生時係行駛於內側車道自明。原告雖主
      張其機車因係向左倒，所以其當時駕駛機車係在接近車道
      線之外側車道云云；惟刮地痕之形成，乃因機車受到撞擊
      或其他因素不穩繼而倒地所致，惟因機車尚在行駛中，所
      以刮地痕之起點往往係在發生擦撞後之一段距離（因擦撞
      至倒地尚有時間差，加上車速結果所致），而因機車刮地
      痕之走向係由內側車道往外側車道延伸，則發生擦撞時，
      原告駕駛之機車應係在較諸刮地痕起點之更內側位置，是
      原告當時駕駛機車應係在內側車道，自堪以認定。又由前
      述兩車之擦撞痕跡及位置，已可認應係原告駕駛機車自被
      告後方駛來所致；另參諸前述，本件肇事之發生時點係上
      班日之上午7時30分許，兩造之行駛方向係由新竹市○○
      路駛往光復路方向，為兩造所不爭執；則肇事發生時不僅
      屬於上班之尖峰時段，且行駛之道路又係市區○○○道路
      ，則衡諸常情，汽車之車速通常無法超越重型機車之車速
      ，則原告主張被告駕駛自用小客車自其後方駛來欲超越云
      云，已與當時之交通狀況不符；況茍被告係駕駛自小客車
      由原告後方駛來，在車速不快，且被告已行駛於內側車道
      情形下，於發生擦撞時，應會立即煞車，豈會現場未有任
      何煞車痕，是由此觀之，亦可認應係原告駕駛機車自被告
      後方駛來；而參諸前述各節，應認本件被告係駕駛機車自
      後方駛來，因左傾且駛於內側車道，而與被告自用小客車
      發生擦撞自明；而本件肇事後經竹苗鑑定委員會鑑定結果
      ，亦認本件係原告駕駛重機車沿大學路往光復路方向行駛
      內側車道，行經肇事地，因違規行駛內側車道且未注意併
      行之間隔，始與被告所駕駛之自小客車發生擦撞所致等情
      ，有該鑑定意見書在卷可按，與本院前開認定採同一見解
      ，益證原告之主張不足採。原告雖主張前開前開鑑定意見
      書未附分析理由，且該項鑑定結果經原告申請覆議結果，
      台灣省覆議鑑定委員會認為並無確切跡證可供研析，未便
      遽予覆議，即未有任何具體結論，而該覆議鑑定委員會係
      竹苗鑑定委員會之上級機關，則竹苗鑑定委員會所為之鑑
      定意見，自無參考價值云云；然查目前各區車輛行車事故
      鑑定委員會所為之鑑定意見，均如上開之格式，僅提供鑑
      定結論，未詳載鑑定之理由，然不能以此即謂其鑑定意見
      不可採；蓋依據其鑑定之流程，除向警察機關調取處理肇
      事之現場圖、談話紀錄、現場照片外，另會通知肇事當事
      人到場（有時甚至通知處理交通事故之警員到場）陳述意
      見，必要時會至現場履勘，再經過討論後始作成決議，其
      程序可謂周詳，是亦無從僅以上開鑑定意見未析述理由，
      即謂其鑑定不可採。又無論各區車輛行車事故鑑定委員會
      及台灣省覆議鑑定委員會所作成之鑑定意見，結論縱令不
      同，因均係供作法院審理之參考，何者之鑑定意見為可採
      ，尚待法院之調查認定，並非必以覆議之鑑定意見為準據
      ，司法實務上採納各區車輛行車事故鑑定委員會之鑑定意
      見，而不採納台灣省覆議鑑定委員會鑑定意見者，亦所在
      多見，自無原告所主張因覆議鑑定意見不同，則前開竹苗
      鑑定委員會之鑑定意見即當然不可採之情事，從而原告此
      部分主張亦不足採。況本件經本院再送至交大進行鑑定結
      果，仍認為原告駕駛機車在發生事故時有左偏傾向行駛而
      與被告駕駛之自小客車發生擦撞之可能性較大等情，有該
      校94年11月17日交大管運字第0940004905號函所附行車事
      故鑑定分析意見書在卷可考，益證前開竹苗區鑑定委員會
      之鑑定意見應為可採。
（六）按汽車行駛時，駕駛人應注意車前狀況及兩車併行之間隔
      ，並隨時採取必要之安全措施；機器腳踏車行駛之車道，
      應依標誌或標線之規定行駛；無標誌或標線者，在未劃分
      快慢車道之道路，得在最外側二車道行駛，道路交通安全
      規則第九十四條第三項、第九十九條第一項第一款分別定
      有明文。查本件既係原告駕駛機車左偏行駛於內側車道，
      且由被告自小客車後方駛來，即應注意車前狀況及在與被
      告自用小客車併行時注意適當之間隔，而其卻未注意，竟
      未依規定在外側車道行駛，而行駛於內側車道，又未注意
      保持安全間隔及採取必要之安全措施，終致本件肇事，足
      見本件肇事係由原告之過失所致。原告固主張肇事地點係
      屬於向右彎之道路，其不可能左偏行駛云云；惟參諸前述
      各節，其此部分主張已難謂與實情相符，況造成原告左偏
      行駛之原因，可能有未隨右彎道行駛或受右側其他車輛影
      響或其他不明原因等，亦有交大前開鑑定分析意見書在卷
      可按，是原告此部分主張亦不足採。次查被告既係在其內
      側車道正常行駛，而原告駕駛機車自其後方左偏行駛而來
      ，則被告自無從加以防範此擦撞之發生（蓋並無從期待被
      告將車駛入來車道），亦即其縱有發現原告機車自後方駛
      來，其亦無從防止損害之發生，即難認有何過失可言；竹
      苗區鑑定委員會前開鑑定意見亦認被告駕駛自小客車無肇
      事因素；另本件經送交大提供補充鑑定意見結果，亦謂由
      所附卷宗照片及警繪圖，研判發生事故時，原告駕駛機車
      在內側車道可能性較大，而其發生事故時有左偏傾向行駛
      ，若係如此，則被告則無責任等情，亦有該校95年5月15
      日交大管運字第0950004669號函所附之鑑定分析補充意見
      書在卷可考，均可證被告就本件肇事之發生確無過失，而
      與本院之認定相符，自屬可採；則依據前開認定之肇事經
      過事實，被告就本件損害發生已無從注意防止，從而參諸
      民法第一百九十一條之二規定，即無從令其負本件損害賠
      償責任自明。原告雖主張依據交大前開鑑定分析補充意見
      書並不排除可能係被告自後方駛來擦撞原告機車造成其左
      偏行駛云云；惟此係根據原告主張之各項假設情況，詢問
      交大有無此種可能性，並非依據卷證資料所為判斷結果，
      而車禍之發生在無目擊證人且兩造又各執一詞情況下，本
      來即有各種發生之可能，然究竟以何者為真實，仍應參酌
      各項證據並經審理程序，始能為判斷，從而前開鑑定之補
      充意見，並無從作為原告此部分主張之有利證明，是其此
      部分主張亦不足採。
（七）綜上所述，原告並未能舉證證明本件肇事之經過係被告駕
      車自其後方駛來而擦撞其機車，反而由兩造之陳述、現場
      照片、兩車受損情形、現場圖所示刮地痕等，認為應係原
      告駕駛機車自被告後方駛來，且左偏行駛於內側車道，未
      保持安全間隔所致，而被告就此肇事之發生並無從避免，
      即無任何過失，從而原告依據侵權行為法律關係，請求被
      告給付501,189元及自起訴狀繕本送達翌日即93年11月18
      日起至清償日止按年息百分之5計算之利息云云，即屬無
      理由，應予駁回。又其訴既經駁回，其假執行之聲請亦失
      所依附，應併予駁回。
五、因本案事證已臻明確，兩造其餘主張陳述及所提之證據，經
    審酌後，或與本件爭點無涉，或與判決結果無影響，爰不一
    一論述，附此敘明。
六、結論：本件原告之訴為無理由，依民事訴訟法第七十八條，
    判決如主文。
中    華    民    國    95    年    6     月    6     日
                  民事第一庭    法  官  李承訓
以上正本係照原本作成。
如對本判決上訴，須於判決送達後20日內向本院提出上訴狀。
中    華    民    國    95    年    6     月    6     日
                                書記官  周育瑜


司法院資訊處製作；財團法人民間司法改革基金會備份。
